---
title: "EP02-equipo-6"
author: "Gabriel Cabrera, Thomas Gustafsson, Vicente Rojas"
date: "2025-03-27"
output: html_document
editor_options: 
  markdown: 
    wrap: 72
---

```{r, include = FALSE}
#librerías 
if(!requireNamespace('dplyr',quietly = TRUE)) {
  install.packages('dplyr')
}
library('dplyr')

if(!requireNamespace('tidyr',quietly = TRUE)) {
  install.packages('tidyr')
}
library('tidyr')

if(!requireNamespace('plotly',quietly = TRUE)) {
  install.packages('plotly')
}
library('plotly')

if(!requireNamespace('BSDA',quietly = TRUE)) {
  install.packages('BSDA')
}
library('BSDA')

if(!requireNamespace('ggpubr',quietly = TRUE)) {
  install.packages('ggpubr')
}
library('ggpubr')
```

<h2>Lectura del archivo csv:</h2>

```{r}
data = read.csv2("EP02 Datos(1).csv")
```

<br></br>

<h2>PREGUNTA 1:</h2>

<h5>El Comité Olímpico cree que el mejor tiempo medio de los atletas de
raza blanca antes de ingresar al programa de entrenamiento era 16,2
segundos. ¿Soportan los datos esta afirmación?</h5>

Hipótesis nula y alternativa: Ho: El mejor tiempo promedio de los
atletas de raza blanca, previa al programa de entrenamiento es diferente
a 16,2 segundos. Ha: El mejor tiempo medio de los atletas de raza blanca
antes del programa de entrenamiento era de 16,2 segundos.

Se utilizará la prueba T DE STUDENT y un nivel de confianza igual a
0.05. El uso de esta prueba es porque la cantidad de observaciones son
menores a 30, ya que es un requisito para utilizar en la prueba Z y por
ende se descarta, y además no conocemos la desviación estandar.

Además se cúmplen las condiciones para utilizar la prueba T DE STUDENT,
estos son: 1. Los tiempos de los atletas de raza blanca son
independientes. 2. Provienen de una población normalmente distribuida.

```{r}
#Filtramos los datos
blancos <- data[data$Raza == "Blanca",]

# Gráfica QQ-plot
g <- ggqqplot(data = data.frame(blancos),
              x = "Previo",
              color = "steelblue",
              xlab = "", ylab = "Tiempos",
              title = "Gráfico Q-Q Atletas de raza blanca v/s Tiempos")
print(g)

```

```{r}
# Prueba de normalidad de Shapiro-Wilk
shapiro.test(blancos$Previo)

#Comparar la media de la muestra con los 16,2 segundos.
prueba <- t.test(blancos$Previo, mu = 16.2, alternative = "two.sided")
print(prueba)
```

<h3>RESPUESTA 1:</h3>

<h5>Teniendo en cuenta la gráfica y su semejanza a una distribución
normal y que el valor del p-value es mayor al nivel de confianza,
podemos concluir de que no se rechaza la hipotesis nula. Por ende, el
mejor tiempo promedio de los atletas de raza blanca, previa al programa
de entrenamiento es diferente a 16,2 segundos.</h5>

<br></br>

<h2>PREGUNTA 2:</h2>

<h5>¿Sugieren los datos que la mejor marca de los atletas de raza
oriental se reduce en promedio 4,7 segundos tras el entrenamiento?</h5>

```{r}

atl_oriental <- data %>% filter(Raza == "Oriental")

n = count(atl_oriental)

# Diferencia en los tiempos antes y después del entrenamiento
atl_oriental <- atl_oriental %>% mutate(Diferencia = Previo - Posterior)

```

Para contestar la pregunta primero debemos analizar la muestra y ver las
condiciones que cumple, de este modo, sabremos que tipo de prueba se
puede realizar: 1. Las observaciones son independientes, la elección de
la muestra no influye con la selección de otras 2. Las observaciones
provienen de una distribución normal 3. Se tiene 27 observaciones de la
muestra

A continuación verificamos si se cumple el punto 2.

```{r}

g2 <- ggqqplot(data = data.frame(atl_oriental), x = "Diferencia",
                                color = "steelblue",
                                xlab = "", ylab = "Tiempos",
                                title = "Gráfico Q-Q atletas raza oriental v/s Tiempos previos")
print(g2)

# Prueba de normalidad de Shapiro-Wilk
shapiro.test(atl_oriental$Diferencia)

```

Se utilizo la prueba de shapiro wilk, la cual indica que el valor p \>=
0.05, por lo cual los datos siguen una distribución normal. Además,
observando el gráfico Q-Q este indica que si siguen una distribuición
normal.

Dadas las condiciones anteriores que se cumplen, podemos hacer uso de la
prueba T de Student para una muestra, utilizando un nivel de confianza
igual a 0.05.

Hipotesis nula, H0: Los datos sugieren que la mejor marca de los atletas
de raza oriental se reduce en promedio 4.7 segundos tras el
entrenamiento, por lo tanto, u_entrenamiento = 4.7

Hipótesis alternativa, HA: la reducción de la mejor marca de los atletas
de raza oriental tras el entrenamiento es diferente de 4.7 segundos, por
lo tanto, u_entrenamiento =/= 4.7

Se utiliza una prueba bilateral o de dos colas, debido a que se tiene
que verificar si la reducción del tiempo es distinta, no solo si es
mayor o menor.

```{r}

prueba2 <- t.test(atl_oriental$Diferencia, mu = 4.7, alternative = "two.sided", conf.level = 1-0.025)

print(prueba2)
```

<h3>RESPUESTA 2:</h3>

<h5>Luego de la realización de la prueba t student, el valor p =
0.0003227, por lo que se tiene que p \< 0.05, indicando que rechazamos
la hipótesis nula. Esto significa que la mejora promedio en los tiempos
de los atletas orientales es diferente de 4.7 segundos. Sin embargo,
como la media muestral entregada por la prueba t de student es mayor que
4.7, se puede concluir que la mejora en los tiempos es mayor a la
esperada.</h5>

<br></br>

<h2>PREGUNTA 3:</h2>

<h5>¿Es posible afirmar que, en promedio, los atletas de raza negra
superan a los de raza blanca por menos de 1 segundo después del
entrenamiento?</h5>

<h3>RESPUESTA 3:</h3>

<h5>

Para responder la pregunta utlizamos el metodo de t student para 2
muestras independientes ya que corresponden a atletas de razas distintas
y cuyos resultados no inciden en el tiempo de los otros.

Antes de aplicar esta prueba se debe cumplir la condicion de que cada
muestra cumple con una distribucion que tiende a ser normal, para esto
aplicamos el test "shapiro.test", este nos dira si esta condicion se
cumple.

</h5>

```{r}

atleta_negro <- data[data$Raza == "Negra", ]  
atleta_blanco <- data[data$Raza == "Blanca", ]  

atleta_negro_posterior <- atleta_negro$Posterior
atleta_blanco_posterior <- atleta_blanco$Posterior

normalidad_negro <- shapiro.test(atleta_negro_posterior)
normalidad_blanco <- shapiro.test(atleta_blanco_posterior)

print(normalidad_blanco)
print(normalidad_negro)


```

<h5>

Dado a que el p-valor es un valor que esta definido dentro de la
tolerancia , esto nos indica que ambas muestras corresponden a una
distribucion normal, por lo que se cumplen los requisitos para aplicar
el test, t-student para 2 muestras independientes

ahora definimos las siguientes hipotesis

Ho : la diferencia de las medias de los atletas blancos posterior al
entrenamiento sobre la media de los atletas negros posterior a los
entrenamientos es mayor o igual a 1 segundo

Ha : la diferencia de las medias de los atletas blancos posterior al
entrenamiento sobre la media de los atletas negros posterior a los
entrenamientos es menor a 1 segundo

H0​:μB​−μN​≥1

HA​:μB​−μN​\<1

ahora vamos a comprabar nuestras hipotesis segun el test t-student
aplicando la siguiente configuracion :

</h5>

```{r}


t_test_resultado <- t.test(atleta_blanco_posterior, atleta_negro_posterior, alternative = "greater", mu = 1, var.equal = TRUE)

print (t_test_resultado)

```

<h5>

El resultado del test nos arroja que la hipotesis alternativa planteada
se acepta como verdadera con un porcentaje de confieanza mayor al 95%.

Dado a los datos presentados podemos afirmar que en promedio los tiempos
de los atletas de raza negra posterior a las sesiones de entrenamiento,
superan en promedio a los tiempos de los atletas de raza blanca por
menos de 1 segundo

</h5>

<br></br>

<h2>PREGUNTA 4:</h2>

<h5>¿Será cierto que hay menos atletas de raza blanca que redujeron sus
mejores marcas en al menos 3,5 segundos que atletas de raza negra que lo
hicieron en al menos 1,4 segundos?</h5>

Para contestar la pregunta realizaremos el método de Wilson para la diferencia entre dos proporciones, dado que se cumplen todas las condiciones necesarias para su uso: 1. Las muestras son independientes entre si. 2. Las observaciones cumplen con la necesidad de exito-fracaso, donde se encuentra dado por si cummple la condición de reducción de tiempo o no.

Generamos la hipótesis para el problema

Hipótesis nula H0: no hay diferencia en las proporciones de atletas blancos y negros que lograron reducir los tiempos según las condiciones establecidas, por lo tanto, p1 - p2 = 0

Hipótesis alternativa HA: hay diferencia en las proporciones de reducción de tiempo entre los dos grupos de atletas, por lo tanto, p1 - p2 != 0


```{r}
atl_blanca <- data %>% filter(Raza == "Blanca")

atl_negra <- data %>% filter(Raza == "Negra")

conf_alfa <- 0.05

atl_blanca <- atl_blanca %>%
  mutate(Diferencia = Previo - Posterior)

atl_negra <- atl_negra %>%
  mutate(Diferencia = Previo - Posterior)

#Cantidad total de atletas en cada grupo
total_blanca <- nrow(atl_blanca)
total_negra <- nrow(atl_negra)

#Creación de tabla con los atletas que cumplen la condicion establecida
exito_blanca <- atl_blanca %>% filter(Diferencia >= 3.5)
exito_negra <- atl_negra %>% filter(Diferencia >= 1.4)

#Cantidad total de atletas en cada grupo que cumple con las condiciones
cumple_blanca <- nrow(exito_blanca)
cumple_negra <- nrow(exito_negra)

resultado <- prop.test(c(cumple_blanca, cumple_negra),
                       c(total_blanca, total_negra),
                       alternative = "two.sided",
                       conf.level = 1-conf_alfa)

print(resultado)

```

<h3>RESPUESTA 4:</h3>

<h5>Según los valores obtenidos luego de la realización del método de wilson para la diferencia de dos proporciones, tenemos que el valor p = 0.00172, lo cual indica que p<0.05 significativamente.Además, la proporción de atletas blancos que cumplieron con la condición de 3.5 segundos corresponde al 15.38%, mientras que la cantidad de atletas negros que cumplieron fue del 60.71% (p1 = 0.1538, p2=0.6071).También el método nos entrega el intervalo de confianza [-0.7183261, -0.1882673], dado que es un intervalo negativo, se puede confirmar que la proporción de atletas negros que cumplen con la condición es mayor que la de los atletas blancos.

Debido a todo lo anteriormente mencionado, se rechaza la hipótesis nula concluyendo que las proporciones obtenidas no son iguales y que si existe una diferencia significativa en las proporciones entre los dos grupos de atletas.</h5>

<br></br>
